【裁判字號】    97,簡上,135
【裁判日期】    971015
【裁判案由】    清償債務
【裁判全文】
臺灣板橋地方法院民事判決             97年度簡上字第135號
上  訴  人  甲○○
被上訴人    新光行銷股份有限公司
法定代理人  乙○○
訴訟代理人  丙○○
上列當事人間請求清償債務事件，上訴人對於中華民國97年3 月
12日本院板橋院簡易庭96年度板簡字第10170 號第一審判決提起
上訴，經本院於97年10月8 日言詞辯論終結，判決如下：
    主  文
原判決廢棄。
被上訴人在第一審簡易之訴駁回。
第一、二審訴訟費用由被上訴人負擔。
    事實及理由
一、被上訴人主張：
  (一)上訴人前以總價新台幣（下同）144,000 元，分24期，每期
    付款6,000 元之方式，向第三人巔峰電信股份有限公司（以
    下簡稱「巔峰公司」）購買「亞太行動假期」之電信服務，
    並填寫申請表，同意委由被上訴人新光行銷股份有限公司即
    更名前之誠泰行銷股份有限公司（以下均簡稱「新光行銷」
    ）代向被上訴人臺灣新光商業銀行股份有限公司即合併更名
    前之誠泰商業銀行股份有限公司（以下均簡稱「新光銀行」
    ）申辦144,000 元之消費性商品貸款，以支付前述電信服務
    之總價款；貸款如經核撥，上訴人應依約按期還款予新光行
    銷公司，或委由新光行銷公司代向新光銀行清償。詎被告自
    民國94年10月14日起未再繳款，即已喪失期限利益，原告新
    光行銷公司依利害關係人身份，陸續向新光銀行代償11 期
    計6 萬6000元之貸款，另於95年11月17日代為上訴人清償餘
    欠之3 萬6000元貸款，依民法第312 條規定，得於清償之限
    度內承受新光銀行之權利，屢向上訴人催討，均未獲置理，
    為此爰依消費借貸之法律關係提起本訴。
  (二)關於上訴人與新光銀行立約、申貸及撥款之流程為：上訴人
    於巔峰電信公司購買商時，為支付購買商品之價金，遂於賣
    場填寫消費性貸款申請表，新光銀行於審核書面資料無誤，
    並收到巔峰電信公司所開立之統一發票後，會以電話向上訴
    人進行徵信照會，以確認其貸款意願及個人資料，經上揭流
    程徵審無誤，並獲授信人員核准後，新光銀行即依申請表約
    定事項第3 條約定，將被告申貸之款項撥入被上訴人之帳戶
    ，再由被上訴人將款項撥入廠商入帳戶；而依被上訴人提出
    交貨撥款前之錄音譯文所示，上訴人自始知悉本件貸款，亦
    未表示反對，則被上訴人依約將貸款匯入經銷商之指定帳戶
    ，以支付上訴人購買商品之價金，消費借貸契約即屬成立；
    何況受新光銀行委託代收本件貸款每月應繳款項之原告，曾
    寄送至「台北市大安區○○○路○ 段97號13樓予上訴人繳納
    7 期款項之繳款單上之受託人即係「新光行銷股份有限公司
    」，上訴人竟辯稱伊未簽名辦理本件貸款或不知有此筆貸款
    云云，顯係卸責詞。
  (三)為此，依據消費借貸之法律關係，請求上訴人給付給付102,
    000 元及自94年11月14日起至清償日止按年息20% 計算之利
    息。
二、上訴人則抗辯：
  (一)上訴人雖有申辦亞太行動假期電信方案，但當時以為這是電
    信節費方案，不知道是分期貸款，即未向被上訴人辦理貸款
    ，被上訴人提出之申請表上之「甲○○」也不是上訴人簽的
    。
  (二)被上訴人就其所提消費性商品貸款契約書影本之簽立過程中
    ，祇有照會，並未進行對保，是以未確知該消費性商品貸款
    契約書是否係上訴人本人所簽之情形下，逕予撥款予巔峰公
    司之貸款過程即有疏失，自不得全由上訴人承擔。
  (三)上訴人購買巔峰公司之「節費系統使用權」後，該公司運件
    短短數月，即於94年10月間倒閉，此後既未能繼續提供服務
    ，上訴人實不知未使用尚需付費。
  (四)為此，請求駁回被上訴人之訴。並陳明如受不利判決，願供
    擔保請准宣告免假執行。
三、原審經理由後，為上訴人敗訴之判決，判命上訴人給付10萬
    2000元，及自94年11月14日起至清償日止按年息5%計算之利
    息，並職權宣告假執行。上訴人不服提起上訴，聲明：(一)原
    判決廢棄，(二)被上訴人在第一審簡易之訴駁回。被上訴人對
    於上訴人之上訴則聲明：上訴駁回。
四、本件爭點與本院判斷：
  (一)上訴人有無授權新光行銷辦理貸款：
  按代理權係以法律行為授與者，其授與應向代理人或向代理
    人對之為代理行為之第三人，以意思表示為之，民法第167
    條定有明文。查系爭申請表（附於原審卷第7 頁）上僅有巔
    峰電信股份有限公司之統一發票專用章，該公司經辦人劉宜
    芸之簽名，以及甲○○之簽名（關於甲○○簽名之形式上真
    正已據上訴人所否認），惟無論甲○○之簽章形式上是否真
    正，巔峰公司及其經辦人劉宜芸，既未向上訴人表示其為新
    光行銷或新光銀行之代理人，系爭申請表上又無新火行銷或
    新光銀行之簽章，則上訴人縱有授予代理權，因非向被上訴
    人新光行銷（即代理人）或新光銀行（即代理人對之為代理
    行為之第三人）為之，依法並不生授予代理權之效力。
  原審雖認定「若非依該申請書表表頭之記載及約定事項欄內
    所示文字，有委任新光行銷公司代向新光商銀貸款，再以核
    發款一次匯入巔峰公司指定帳戶內代其清償全部買賣價金之
    約定，豈能免付任何款項即取得價值14萬4000元之電信服務
    ，且該紙申請書之背面即印有消費借貸契約之全部條款，申
    請表正面下方簽名欄內復有：『本人對申請表及背面消費性
    商品貸款約定書之所有條款，已於簽署前經合理天數詳細審
    閱，且充分理解其內容，並同意遵守之，特此簽名」之文句
    ，被告於此交易、簽署、翻閱之過程，當可輕易瞭解其填寫
    該紙申請表之用意係為購買電信服務應給之價金辦理貸款以
    支付價金；參照原告提出為被告自承伊曾收到同樣格式之單
    據到郵局劃撥繳納7 期款之收款繳款單上所印之存款戶名為
    「新光行銷股份有限公司』，益證上訴人於巔峰公司倒閉前
    早已知悉其授權代辦貸款以支付購買電信服務價款之事實，
    並承認代理借款之結果而分期清償。」惟查巔峰電信之服務
    並非一次性之給付，而係分期之給付，客戶本無須一次給付
    24期之電信服務費予巔峰公司，且一般之電信服務通常係於
    提供服務後，再向客戶收取該期之服務費，而非預付數年之
    電信服務費後始能取得電信服務。因此，不能因上訴人未預
    付24期14萬4000元之電信費用，即謂上訴人係免付任何款項
    即取得電信服務。次查系爭申請表正面之約定事項係關於授
    予被上訴人新光行銷代理權事宜，而背面之消費性商品貸款
    約定書所有條款係關於向新光銀行辦理貸款事宜，而上訴人
    既未授予被上訴人新光行銷代理權，則上開約款對於上訴人
    完全無任何效力可言，自不因而上開約款之存在，即可謂上
    訴人有授予被上訴人新光行銷代理權。
  綜上所述，上訴人並無向被上訴人新光行銷或新光銀行為授
    權代理權之意思表示，則上訴人並未授予被上訴人新光行銷
    代理權以辦理本件消費性貸款，至為明確。
  (二)上訴人是否事後承認新光行銷代理辦理貸款之行為：
  原審雖認定申請表之表頭記載：「本表係向新光銀行申請消
    費性貸款乃填寫人委任新光行銷公司代辦貸款兼代為清償之
    表示，嗣新光行銷公司亦已代辦貸款、代償價金以實現受任
    事務，按民法第530 條及第161 條第1 項規定，即與被告成
    立委任契約；而申請表背面僅列印消費性商品貸款之約定條
    款，實際上之貸款係由新光行銷公司代為申辦，當然無庸分
    別經由新光行銷公司及新光銀行簽章；且消費借貸契約之締
    結，係不要式行為，由被授權代辦之新光行銷公司以口頭向
    新光銀行表示即可成立，其要物性即消費貸款之交付，暨代
    為清償與買賣價金之支付，則由新光銀行將核准之貸款匯入
    巔峰公司之帳戶內同時完成。準此以觀，被告顯已授權新光
    行銷公司代向新光銀行申辦消費貸款，否則亦有事後承認之
    行為，不論依民法第103 條第1 項或民法第170 條第1 項規
    定均應對被告發生效力。」惟按被上訴人必須先證明其曾以
    代理人名義為代理上訴人向新光銀行辦理消費性商品貸款之
    行為，始生上訴人事後承認新光行銷辦理貸款之無權代理行
    為，苟被上訴人無法證明其曾代理上訴人向新光銀行辦理消
    費性貸款事宜，自不生上訴人事後承認新光行銷無權代理辦
    理貸款行為之問題。
  次按「當事人主張有利於己之事實者，就其事實有舉證之責
    任」，民事訴訟法第277 條前段定有明文。被上訴人於本院
    97年7 月17日準備程序時陳稱︰本件係委託代辦，是委託新
    光行銷代辦，申請表係上訴人與新光行銷訂立的云云。惟系
    爭申請表上並無被上訴人新光行銷之簽章，並非上訴人與新
    光行銷訂立，被上訴人此部分之主張顯與事實不符，已難憑
    信，況上訴人並未授權新光行銷公司代為向新光銀行辦理消
    費性貸款，已詳述如前，縱認上訴人有授權新光行銷公司代
    為向新光銀行辦理消費性貸款，亦須新光行銷有代理被上訴
    人向新光銀行辦理消費性貸款之行為，始得依據借貸之法律
    關係請求上訴人返還貸款。而被上訴人對於其曾代理上訴人
    向新光銀行辦理消費性貸款之事實，並未舉證以實其說，且
    與其同日嗣後所陳稱：系爭申請表（即消費性商品貸款約定
    書）係上訴人與新光銀行訂立的云云不符，亦屬不足採信。
  綜上所述，縱認上訴人已授權新光行銷向新光銀行辦理消費
    性貸款，然被上訴人就其究於何時代理上訴人向新光行銷辦
    理消費性貸款乙節，並無法具體陳明，且於本院準備程序時
    陳稱消費性貸款契約係由上訴人與新光銀行訂立，前後所述
    相互矛盾，自難認被上訴人曾代理上訴人向新光銀行辦理消
    費性貸款事宜。
  (三)上訴人與新光銀行間有無消費性貸款契約存在：
  被上訴人主張上訴人與新光銀行間有消費性貸款契約存在，
    固據提出如下所述之錄音內容譯文（附於原審卷第25頁）為
    證：「
    吳（即甲○○）：喂！您好！誠（誠泰行銷）：不好意思！
    請問您是吳生先嗎？吳：對！
    誠：您好！我這裡是新光銀行，您之前有到巔峰電信在購買
        亞商品？
    吳：哦！對！
    誠：請問一下，亞太商品收到了嗎？
    吳：收到了！
    誠：請問一下，您的繳款單是要寄到敦化南路二段97號13樓
        ？
    吳：對！對！對！
    誠：那會把繳款單直接寄到這裡，通知您一聲，謝謝您，拜
        拜！
    吳：ok！拜拜！」
    惟查被上訴人於上開錄音譯文之抬頭記載為「新光銀行與甲
    ○○之電話貸款撥款前確認」，但又將與上訴人對話者記載
    為「誠泰行銷（以下簡稱誠）」，自難僅憑上開錄音譯文遽
    予認定與上訴人通話者是否係更名前之誠泰銀行（更名後為
    新光銀行）人員，因此，亦難認上訴人與新光銀行間就消費
    性貸款契約已達成意思表示之合意。
  次查上訴人繳款書（附於原審卷第27、29頁）之存款戶名係
    記載為新光行銷，並非新光銀行。苟上訴人確實知悉其與新
    光銀行間有消費性借貸關係存在，實無須將款項匯至新光行
    銷帳戶，再由新光行銷匯入新光銀行，否則，新光行銷一旦
    發生流動風險，上訴人亦不能因將款項匯入新光行銷，即可
    免除向新光銀行清償借款之義務。而上訴人既係向新光行銷
    匯款，而非逕向新光銀行匯款，衡諸常情，實不能認上訴人
    已知悉其與與新光銀行間有借貸關係存在。
  原審雖又認定「消費借貸契約為不要式行為，其消費貸款之
    交付於新光行銷將核准之貸款匯入巔峰公司帳戶內同時完成
    」。然查，依據附於原審卷第31頁之新光行銷匯款明細表之
    記載，被上訴人匯給巔峰電信之金額僅為11萬9160元，核與
    其所抗辯上訴人與新光銀行間有14萬元貸款之金額不符，則
    僅憑被上訴人將11萬9160元匯給巔峰電信，尚無從認定上訴
    人事後承認被上訴人向新光銀行辦理14萬元之消費性商品貸
    款，或確知上訴人與新光銀行間有消費借貸關係存在。
  綜上所述，被上訴人主張上訴人與新光銀行間有消費性貸款
    關係存在，被上訴人受該新光銀行對上訴人之債權，並請求
    上訴人清償借款，顯屬無據，不應准許。
  (四)末按上訴人否認系爭申請書上之簽署「甲○○」之簽名，原
    審經送內政部警政署刑事警察局鑑定結果，認僅憑現由資料
    尚無法認定是否係上訴人簽署（詳原審卷第55頁），惟被上
    訴人既未能證明上訴人曾授予辦理貸款之代理權，以及上訴
    人與新光銀行間有消費借貸關係存在，而系爭申請書形式上
    若屬真實，亦係上訴人與訴外人巔峰電信所簽訂，並不影響
    本院之判斷，則系爭申請書形式上是否真實，自無加以審究
    之必要，併予敘明。
五、從而，被上訴人本於消費借貸與債權讓與之法律關係，請求
    上訴人給付10萬2000元，及自起訴狀繕本送達翌日起至清償
    日止按年息5%計算之利息，為無理由，不應准許。原審判命
    上訴人如數給付，並依職權為假執行之宣告，自有未洽。上
    訴意旨指摘原判決不當，求予廢棄改判，為有理由。自應由
    本院予以廢棄改判，如主文第2 項所示。
六、據上論結，本件上訴為有理由，依民事訴訟法第436 條之1
    第3 項、第450 條、第78條，判決如主文。
中    華    民    國    97    年    10    月    15    日
                  民事第三庭    審判長法  官  朱耀平
                                      法  官  劉以全
                                      法  官  何君豪
以上正本證明與原本無異
不得上訴
中    華    民    國    97    年     10    月    15    日
                            書記官  黃琴茜


司法院資訊處製作；財團法人民間司法改革基金會備份。
